臺灣高雄地方法院民事判決
                                      109年度訴字第150號
原      告  黃貞貴  
            吳孜本  
訴訟代理人  吳澄潔律師
被      告  台灣電力股份有限公司鳳山區營業處

法定代理人  陳華信  
訴訟代理人  蘇俊誠律師
被      告  中華電信股份有限公司高雄營業處  

法定代理人  黃榮順  
訴訟代理人  葉基福  
            張堯鈞  
被      告  高雄市政府水利局

法定代理人  蔡長展  
訴訟代理人  謝國允律師
被      告  高雄市政府交通局

法定代理人  張淑娟  
訴訟代理人  翁敬閔  
            錢宜玲  
上列當事人間排除侵害等事件，本院於民國111年2月22日言詞辯
論終結，判決如下：
    主  文
原告之訴及假執行之聲請均駁回。
訴訟費用由原告負擔。
    事實及理由
壹、程序部分
一、被告高雄市政府交通局（下稱交通局）之法定代理人於訴訟
    繫屬後，變更為張淑娟，茲據其具狀聲明承受訴訟，核無不
    合，應予准許。被告高雄市水利局（下稱水利局）之法定代
    理人於訴訟繫屬後，變更為蔡長展，茲據其具狀聲明承受訴
    訟，核無不合，應予准許。被告台灣電力股份有限公司鳳山
    區營業處（下稱台電公司）之法定代理人於訴訟繫屬後，先
    後變更為王清全、黃榮順，茲據其等具狀聲明承受訴訟，核
    無不合，應予准許。 
二、按訴狀送達後，原告不得將原訴變更或追加他訴，但請求之
    基礎事實同一、不甚妨礙被告之防禦及訴訟之終結，不在此
    限；不變更訴訟標的，而補充或更正事實上或法律上之陳述
    者，非為訴之變更或追加，民事訴訟法第255條第1項第2款
    、第7款及同法第256條分別定有明文。原告起訴原聲明：㈠
    被告台電公司應將坐落高雄市○○區○○○段0000000地號土地（
    下稱000-000號土地）內所鋪設之台電鳳山電力高低壓管線
    及系爭土地上架設之電線桿2支拆除，將土地回復原狀交還
    原告；㈡被告中華電信股份有限公司高雄營業處（下稱中華
    電信公司）應將坐落000-000號土地內所鋪設之地下管線拆
    除，將土地回復原狀交還原告；㈢被告水利局應將坐落000-0
    00號土地上所鋪設之混凝土造排水溝渠予以挖除，將土地回
    復原狀交還原告；㈣被告交通局應將坐落000-000號土地上所
    設置之號誌控制器（電號：00000000000）及交通號誌桿件
    予以拆除，將土地回復原狀交還原告（審訴卷第10頁），嗣
    於審理時，經高雄市政府地政局鳳山地政事務所（下稱鳳山
    地政事務所）測量被告等在高雄市○○區○○○段000000地號土
    地（下稱000-00號土地）、000-000號土地（以下合稱系爭
    土地）設置之管線、電線桿、混凝土排水溝渠、號誌控制器
    及交通號誌桿件等位置及面積，更正並追加聲明為：㈠被告
    台電公司應將坐落系爭土地內，所鋪設電力高低壓管線【如
    附件之鳳山地政事務所民國109年4月24日複丈成果圖（下稱
    系爭複丈成果圖）所示綠色虛線管線】及土地上所架設之電
    線桿二支（如系爭複丈成果圖所示編號I、J）拆除，將土地
    回復原狀交還原告。㈡被告中華電信公司應將坐落系爭土地
    內，所鋪設之地下管線（如系爭複丈成果圖所示粉紅色管線
    ）拆除，將土地回復原狀交還原告。㈢被告水利局應將坐落
    系爭土地上，所鋪設之混凝土排水溝渠（如系爭複丈成果圖
    所示藍色斜線區域）予以挖除，將土地回復原狀交還原告。
    ㈣被告交通局應將坐落系爭土地上，所設置之號誌控制器（
    電號：00000000000，如系爭複丈成果圖所示編號G、G1）、
    交通號誌桿件（如系爭複丈成果圖所示編號H）予以拆除，
    將土地回復原狀交還原告（本院卷第411、423、469、512頁
    ），核與上開規定相符，應予准許。
貳、實體部分
一、原告主張：原告為000-00號、000-000號土地之共有人（應
    有部分均2分之1），其中000-00號土地為道路用地，000-00
    0號土地為第三之一種住宅區用地，後者係私人所有之住宅
    區土地，本不具任何地役關係，自不容他人予以侵害土地所
    有權利。詎被告等均未獲原告之同意，即分別在系爭土地內
    及其上鋪設管線、設置設施，其中被告台電公司在系爭土地
    內鋪設台電鳳山電力高低壓管線及在系爭土地上架設電線桿
    2支、被告中華電信公司在系爭土地內鋪設地下管線、被告
    水利局在系爭土地上鋪設混凝土造排水溝渠、被告交通局在
    系爭土地上設置號誌控制器（電號：00000000000）及交通
    號誌桿件。又依鳳山都市計畫，中山東路為18米計畫道路，
    然於闢建時將道路拓寬建成20多米，原告多年提出申訴，高
    雄市政府都發局自覺有誤，始將000-000號土地自18米計畫
    道路分割出來，並變更使用分區為住宅區用地，可見000-00
    0號土地為違法侵權超過使用至私人所有之土地，本質上與
    既成道路之公用地役關係無涉。縱認000-000號土地供通行
    之用，僅在公法上原告所有權之行使應不得違反供公眾通行
    目的之限制，被告等設置前揭管線及設施而占用系爭土地，
    顯非通行必要而使用。系爭土地於94年前，為原告黃貞貴之
    被繼承人所有，其繼承人散居各地不知系爭土地遭違法占用
    ，原告買回持分後多次向各單位請求排除侵害，各單位均置
    之不理，並無權利濫用。被告等在占用系爭土地時，被告水
    利局並未依下水道法第14條及下水道法施行細則第7條規定
    、被告台電公司未依電業法第51條規定、被告中華電信公司
    未依電信法第32條規定通知及支付償金，行為已違反法治國
    原則。原告前就被告等無權占用系爭土地乙事向高雄市鳳山
    區調解委員會申請調解未果。為此，爰依民法第767條第1項
    前段之規定提起本件訴訟，並聲明如變更後之聲明。
二、被告則以：
　㈠被告台電公司部分：000-00號土地於38年8月15日即經鳳山都
    市計劃編訂為道路用地，後分割出000-000號土地，後者於
    分割前之使用分區亦係道路用地，且依司法院大法官釋字第
    400號解釋，系爭土地實際供公眾通行數十年之道路使用，
    已成立公用地役關係，其使用應受公眾使用之限制，原告對
    000-000號土地已無法自由使用收益，形成公益而犧牲其財
    產上之利益，且一般道路提供為公眾使用目的，道路亦應當
    可作為埋設週邊民眾、公用之地下設施管線如電力管線使用
    之目的，以利公眾，基於社會永續發展之公共福利之公益目
    的，對於電業所必須管線埋設或架設，依106年1月26日修正
    公布之電業法第50條（修正後第38條）已賦予得通過私人土
    地之權限，亦有依法補償之特別規定，此一補償自屬公法上
    之權利義務，要無私法上侵權行為之問題。再者，於76年前
    即依106年1月26日修正公布之電業法第51條之規定，伊在系
    爭土地埋設電力高壓管線及架設電桿2支，係屬有權占用，
    並非無權占用。本件若依原告聲明而須拆除電力高壓線管線
    及電桿，對公共利益影響極大，原告因權利之行使所能取得
    之利益，與其他用電人及國家社會因此承受之損失，不成比
    例，原告本件請求有違公共利益，依民法第148條之規定，
    當為法所不許等語置辯，並聲明：原告之訴駁回。
　㈡被告中華電信部分：伊係電信法之第一類電信事業，因中山
    東路0號至0之0號等住家，有連接使用市話、寬頻等電信服
    務之需要，伊於81年間，在000-00號土地設置手孔並埋設2
    支地下管線（內含電信纜線）等管線基礎設施通過000-000
    號土地，與上開住家之電信設施連接。依66年1月25日修正
    公布之電信法第23條，手孔及地下管線等工程並非鉅大，不
    須徵得所有權人同意，且設置位置在地下，地下管線僅1.5
    吋寬，且埋在地下約60公分處，未對所有權人使用造成影響
    ，且依現行電信法第32條第1項規定，亦非無權占有，且符
    合民法第773條規定法令對土地所有權人行使加以限制之範
    疇，原告對此使用負有容忍義務。又至遲自69年5月間起系
    爭土地已設置路口號誌控制器至今，000-000號土地於69年
    間亦是道路之一部分，系爭土地屬於具公用地役關係之既成
    道路，況且埋設地下管線並未違反系爭土地作為道路供公眾
    通行使用之目的，原告固為土地之所有權人，亦應受公用地
    役關係之限制。且000-000號土地面積僅28平方公尺，地形
    狹長，為中山東路0號至0至0號住家唯一出入口，無法單獨
    利用，相鄰之000-00號土地為道路用地，原告並無合併利用
    之可能。手孔及地下管線對原告利用系爭土地影響甚微，倘
    准予原告請求，非但妨害公眾通訊之利益，且形成區域斷訊
    之危險，原告本件主張顯有權利濫用等語置辯，並聲明：原
    告之訴駁回。
  ㈢被告水利局部分：系爭土地至少於38年8月15日供不特定公眾
    通行至今，合計逾70年未曾中斷，具有公用地役關係，原告
    就系爭土地之所有權於供公益目的之使用範圍內應受有限制
    ，原告請求拆除之混凝土排水溝渠至少於77年6月間由原高
    雄縣鳳山市公所設置於系爭土地，並由被告水利局依法進行
    改善、養護及管理事項，此時原告並非系爭土地所有權人，
    且系爭土地尚未分割而為公共設施之用，若以77年6月起算
    迄今，已逾30年，足證系爭土地有公用地役關係，系爭土地
    已屬既成道路，而道路之排水溝渠屬道路之附屬工程，與道
    路相互依存，將道路一部分設置排水溝渠仍係輔助道路之使
    用而與道路供公眾通行之目的相符，均係基於公共利益，原
    告之所有權於道路附屬工程之排水溝渠等使用目的範圍內，
    應受有限制。原告於94年間明知系爭土地有排水溝渠仍買受
    之，從未表示異議，甚至主張系爭土地為公共設施之用而申
    請免徵土地增值稅，顯然原告已同意排水溝渠等公共設施存
    在，豈可於享有稅賦優惠後十餘年，待系爭土地分割出000-
    000號土地，再主張排水溝渠應予拆除，原告前後行為顯矛
    盾，且違反誠實信用原則及禁反言原則。況排水溝渠供鄰地
    之排水設施使用，挖除排水溝渠將阻斷整段排水溝之水流，
    違成積水無法排除，影響交通、空氣、防汛，危害公共利益
    甚巨，且000-000號土地面積僅有28平方公尺，地形狹長，
    深度不及最小建築基地規模之深度限制無法建築，原告請求
    拆除排水溝渠之利益甚微，顯有權利濫用之虞等語置辯，並
    聲明：原告之訴駁回。
　㈣被告交通局部分：000-000號土地於69年間已鋪設為道路，且
    為鳳山區中山東路0之至0號房屋之唯一出入口，供住戶及不
    特定之公眾通行，且土地原所有人於通行之初並無阻止公眾
    通行之之情事，應認已成立公用地役關係，原告於94年間取
    得系爭土地時後，自應繼受原土地所有人之權利，不得以其
    繼受在後而否認原土地所有人在通行之初未有阻止之情形，
    其所有權之行使應受限制，不得違反供公眾通行之目的。縱
    然號誌控制器及交通號誌桿件設置在系爭土地上，此為維護
    用路人安全等公眾利益而於鳳山區通往省道中山東路台25必
    經之道路上設置該等設施，原告為公共利益，應基於公用地
    役關係而予以忍耐放置號誌控制器及交通號誌桿件，是原告
    之其主張難認有據等語置辯，並聲明：原告之訴駁回。
三、兩造不爭執事項
  ㈠原告黃貞貴、吳孜本為000-00號及000-000號土地之所有權人
    ，權利範圍各54分之27、2分之1 。
  ㈡分割前之000-00號土地於107年11月14日（誤載為105年10月1
    8日，應以登記謄本記載登記日期為準）因分割增加000-000
    號土地。000-00號土地之使用分區為道路用地，及000-000
    號土地之使用分區為第三之一種住宅用地，後者北面為門牌
    號碼鳳山區中山東路0號至0之0號住家。
  ㈢分割前之000-00號土地為鳳山區中山路、中山東路及王生明
    路路口道路。
  ㈣被告台電公司於76年間，將台灣鳳山電力高低壓管線（如系
    爭複丈成果圖所示綠色虛線管線）及電線桿二支（如複丈成
    果圖所示編號I、J），鋪設在系爭土地內。
  ㈤被告中華電信公司於81年間，將地下管線（如系爭複丈成果
    圖所示粉紅色管線），鋪設在系爭土地內。
  ㈥被告水利局於77年6月間，將混凝土排水溝渠（如系爭複丈成
    果圖所示藍色斜線區域）鋪設在系爭土地內。
  ㈦被告交通局於69年5月間，將號誌控制器（電號：0000000000
    0，如系爭複丈成果圖所示編號G、G1）、交通號誌桿件（如
    系爭複丈成果圖所示編號H）鋪設在系爭土地內。
四、得心證之理由
  ㈠原告主張為系爭土地之共有人，被告等在系爭土地內及其上
    鋪設電力高低壓管線及在系爭土地上架設電線桿2支、地下
    管線、混凝土排水溝渠、號誌控制器及交通號誌桿件等管線
    、設施等情，有系爭土地謄本、原告提出現況照片、本院勘
    驗筆錄及系爭複丈成果圖（審訴卷第15至21頁、本院第33、
    39至43、117至119、125、443頁），且為兩造所不爭執，堪
    信為真。
　㈡惟原告主張被告未徵得同意，在系爭土地內及其上鋪設上述
    管線及設施，屬無權占用系爭土地等情，均為被告等否認，
    並以上開情詞置辯。是以，本件應審酌被告等所為鋪設上述
    管線及設施等行為，是否侵害原告之所有權？
　⒈被告中華電信公司部分：
　⑴查被告中華電信公司於81年間，將地下管線鋪設在系爭土地
    內，此為兩造所不爭執，則本件應適用66年1月25日修正公
    布之電信法第23條規定：「電信事業之架空、地下、水底線
    路及公用電話得擇宜建設，免附地價或租費。但因必須通過
    私人土地或建築物確有實際損失者，應由電信機構付以相當
    之補償。其工程鉅大者，應經所有人或占有人之同意；如有
    不同意時，由地方政府裁決之。」，又該條規定迭經修正及
    調整項次，仍訂於現行電信法第32條第1項，併此敘明。
　⑵又查，被告中華電信公司為第一類電信業者，依設置時即66
    年1月25日修正公布之電信法第23條規定，得選擇適當地點
    設置系爭電信箱、手孔及線路，且如工程非鉅大者，不需經
    所有人或占有人同意。被告中華電信公司為連結鳳山區中山
    東路0之0及0之0號住家電信設施，而在系爭土地設置手孔及
    地下管線，有照片在卷可佐（審訴卷第75至77頁），又依被
    告提出之管線圖可知手孔及地下管線為81年間建設，與相近
    之電信管線設置時間不同，並非同一工程，有管線圖在卷可
    參（本院卷第201頁），則該工程顯非鉅大，並不需得到系
    爭土地所有權人同意，且參酌被告中華電信公司設置手孔等
    設施使用之面積約為2.9768平方公尺，有原告提出之函文可
    佐（審訴卷第6-1頁），占系爭土地面積僅達1%【計算式：2
    .9768÷(209＋28）＝0.01】，及手孔及地下管線已埋於系爭土
    地內，手孔連結左右兩側地下管線，並鄰近中山東路之住家
    ，有勘驗筆錄及系爭複丈成果圖在卷可參（本院卷第17、44
    3頁），可認為已選擇對於原告侵害較小之位置進行擇宜設
    置。則被告中華電信公司於81年設置手孔等行為，已符合66
    年1月25日修正公布之電信法第23條之規定，其抗辯未侵害
    原告之所有權等語，自屬有據。
　⒉被告台電公司、水利局、交通局部分：
　⑴既成道路符合一定要件而成立公用地役關係者，其所有權人
    對土地既已無從自由使用收益，形成因公益而特別犧牲其財
    產上之利益，國家自應依法律之規定辦理徵收給予補償（司
    法院大法官釋字第400號解釋）。又既成道路成立公用地役
    關係，首須為不特定之公眾通行所必要；其次，於公眾通行
    之初，土地所有權人並無阻止之情事；其三，須經歷之年代
    久遠而未曾中斷為必要，亦即只要符合此三項要件即可成立
    公用地役關係，至於係自然形成或由國家主動闢建應非所問
    ，合先敘明。查被告交通局於69年5月間，將號誌控制器及
    交通號誌桿件鋪設在系爭土地內，且分割前之000-00號土地
    為鳳山區中山路、中山東路及王生明路路口道路，此為兩造
    所不爭執，可見系爭土地自69年間起提供不特定人通行或使
    用，又系爭土地分割後，000-00號土地仍作為道路通行，00
    0-000號土地則供中山東路0號至0之0號住戶出入及往來民眾
    通行，有原告提出現況狀照片及系爭複丈成果圖在卷可佐（
    審訴卷第33、39至43頁、本院卷第443頁），則系爭土地供
    公眾通行時間已逾40年，期間久遠未曾中斷，且於69年初供
    通行時，系爭土地所有權人並無阻止反對之情事，則系爭土
    地已具備公用地役關係。原告固主張因多年提出申訴，始將
    系爭土地分割出000-000號土地等情，惟此部分非屬所有權
    人於公眾通行之初，有阻止之意，僅足認定000-000號土地
    於107年間分割後為獨立地號，並不影響系爭土地仍繼續供
    公眾通行使用，則原告主張系爭土地非具公用地役關係，不
    足採信。
　⑵又按道路於開放通行之前，應將必要之標誌、標線、號誌設
    置妥當，標誌、標線、號誌應經常維護，保持清晰完整及有
    效性能。道路交通標誌標線號誌設置規則第6條第1項定有明
    文。查被告交通局於69年5月間，將號誌控制器、交通號誌
    桿件鋪設在系爭土地內，且分割前之000-00號土地為鳳山區
    中山路、中山東路及王生明路路口道路，此為兩造所不爭執
    。並參酌系爭土地於分割前之38年8月15日經鳳山都市計畫
    作為道路用地，有高雄市政府市發展局土地使用分區證明書
    在卷可參（審訴卷第23頁），雖未經徵收，然被告交通局於
    69年時，在作為道路使用之系爭土地上設置號誌控制器、交
    通號誌桿件，使行人車輛遵行號誌進入路口，已符合前揭道
    路交通標誌標線號誌設置規則之規定，其設置號誌控誌器等
    自屬有據，並非無權占用。
　⑶次查被告水利局於77年6月間，將混凝土排水溝渠鋪設在系爭
    土地內，此為兩造所不爭執，則本件應適用73年12月21日修
    正公布之下水道法第14條第1項規定：「下水道機構因工程
    上之必要，得在公、私有土地下埋設管渠或其他設備，其土
    地所有人、占有人或使用人不得拒絕。但應擇其損害最少之
    處所及方法為之，並應支付償金。如對處所及方法之選擇或
    支付償金有異議時，應報請上級主管機關核定後為之。」及
    76年4月13日修正公布之下水道施行細則第7條第1項:「依本
    法第十四條規定使用公、私有土地時，下水道機構應於工程
    計畫訂定後，以書面通知土地所有人、占有人或使用人。」
    ，則被告水利局因工程上之必要，得在系爭土地下埋設排水
    溝渠，所有權人不得拒絕，但應擇對所有權人損害最少之處
    所及方法，且應以書面通知所有權人對處所、方法及償金為
    異議，始為合法。惟被告水利局並未提出於77年間鋪設排水
    溝渠時，已得系爭土地所有權人、占有人或使用人同意之證
    明，即行施工，自欠缺合法占用權利。又查，被告台電公司
    於76年間，將電力高低壓管線及電線桿鋪設在系爭土地內，
    此為兩造所不爭執，則本件應適用54年5月21日修正公布之
    電業法第51條規定：「電業於必要時，得在地下、水底、私
    有林地或他人房屋上之空間，或無建築物之土地上設置線路
    。但以不妨礙其原有之使用及安全為限，並應於事先書面通
    知其所有人或占有人；如所有人或占有人提出異議，得申請
    地方政府許可先行施工，並應於施工五日前，以書面通知所
    有人或占有人。」，則被告台電公司於必要時，得在系爭土
    地地下、土地上設置電力高低壓管線及電線桿，但以不妨礙
    其原有之使用及安全為限，並應於事先書面通知所有人或占
    有人對設置線路為異議，始為合法。惟被告台電公司並未提
    出於76年間鋪設電力高低壓管線及電線桿時，已得系爭土地
    所有人、占有人同意之證明，即行施工，自欠缺合法占用權
    利。　　
　⑷再按權利之行使，是否以損害他人為主要目的，應就權利人
    因權利行使所能取得之利益，與他人及國家社會因其權利行
    使所受之損失，比較衡量以定之。倘其權利之行使，自己所
    得利益極少而他人及國家社會所受之損失甚大者，非不得視
    為以損害他人為主要目的，此乃權利社會化之基本內涵所必
    然之解釋（最高法院107年度台上字第2136號判決意旨參照
    ）。本院審酌系爭土地具有公用地役關係已如前⒉⑴所述，其
    中000-00號土地之使用分區為道路用地、000-000號土地則
    於107年後變更為住宅區，後者之面積為28平方公尺，寬度
    約為28.1公尺，深度約0.45公尺至1.1公尺，有系爭複丈成
    果圖可參（本院卷第443頁），並不符合高雄市畸零地使用
    自治條例第4條第1項第3款最小建築基地規模：指基地寬度
    至少3公尺，深度至少5公尺，面積至少20平方公尺以上之規
    定，縱拆除被告水利局在000-000號土地占用之排水溝渠及
    被告台電公司在000-00號土地之電力高低壓管線及電線桿，
    原告亦無法獲得該部分土地之再利用權。且因排水溝渠及電
    力高低壓管線及電線桿，均於系爭土地分割前已設置完畢，
    倘移除之，將阻斷排水溝之水流及造成他人無電可用，影響
    他人生活甚鉅，況且原告於94年9、10月間移轉取得000-00
    號土地應有部分時，檢附原告黃貞貴申請移轉標的為公共設
    施保留地證明書而獲免徵土地增值稅，有高雄市稅捐稽徵處
    鳳山分處函在卷可參（本院卷第95至103頁），可見原告於9
    4年間已知系爭土地於分割前為應徵收未徵收之公共設施保
    留地，原告主張並不知情等語，自不足採。準此，堪認原告
    請求拆除排水溝渠及電力高低壓管線及電線桿，所得利益極
    少，他人所受損失甚大，應認原告行使所有人物上請求權，
    有違民法第148條第1項規定，而不應准許。
  ⒊從而，被告中華電信公司、交通局在系爭土地上設置手孔及地下管線、號誌控制器及交通號誌桿件，為有權占用；被告台電公司、水利局在系爭土地上設置電力高低壓管線及電線桿、排水溝渠，雖屬無權占有，惟原告行使物上請求權為權利濫用，其等依民法第767條第1項前段規定，請求被告等拆除電力高低壓管線等設備，及返還占用之系爭土地，即屬無據，不應准許。至於被告等是否應就系爭土地屬既成道路，成立公用地役關係部分，辦理徵收補償，或以其他方式補償原告之損失，非本件私法程序所得審究，茲難據此為有利原告之論斷，併予敘明。 　
五、綜上所述，原告依民法第767條第1項前段之規定，提起本件
    訴訟，並為如更正後訴之聲明之請求，為無理由，不應准許
    。原告之訴既經駁回，其假執行之聲請即失所依據，應併予
    駁回。 
六、本件事證已臻明確，兩造其餘攻擊、防禦方法，經本院審酌
    後，認對於判決結果均無影響，爰不一一論述，併此指明。
七、結論，本件原告之訴為無理由，依民事訴訟法第78條，判決
    如主文。 　　
中　　華　　民　　國　　111 　年　　3 　　月　　24　　日
                  民事第五庭法　官　李莉玲
以上正本係照原本作成。
如對本判決上訴，須於判決送達後20日內向本院提出上訴狀。如
委任律師提起上訴者，應一併繳納上訴審裁判費。
中　　華　　民　　國　　111 　年　　3 　　月　　24　　日
                            書記官　王珮樺